【裁判字號】    91,重上更(二),47
【裁判日期】    920311
【裁判案由】    拆屋還地
【裁判全文】
臺灣高等法院民事判決  九十一年度重上更(二)字第四七號
    上  訴  人  丑○○
                寅○○
                子○○○
                壬○○
                庚○○
                癸○○
                卯  ○
                午○○
                己○○
                巳○○
                辰○○
                辛○○
                丁○○○
    共      同
    訴訟代理人  吳雨學律師
    被  上訴人  申○○
                地○○
                天○○
                酉○○
                乙○○○
                丙○○
                甲○○
                戊○○○
                戌○○
                亥○○
                未○○
    共      同
    訴訟代理人  楊進興律師
右當事人間，因拆屋還地事件，上訴人對於中華民國八十七年五月二十九日臺灣士林
地方法院八十五年度重訴字第三二六號第一審判決，提起上訴，經最高法院第二次發
回更審，本院判決如左：
    主    文
原判決除確定部分外廢棄。
右開廢棄部分，被上訴人在第一審之訴及假執行之聲請均駁回。
第一、二審除確定部分外、及發回前第三審訴訟費用，由被上訴人等負擔。
    事實及理由
一、訴訟標的，對於共同訴訟之各人，必須合一確定者，共同訴訟人中一人之行為有
    利益於共同訴訟人者，其效力及於全體，民事訴訟法第五十六條第一項第一款前
    段定有明文。本件被上訴人係依據民法第七百六十七條規定，訴請上訴人等拆屋
    還地，其訴訟標的對於上訴人間必須合一確定。是上訴人丑○○以次十二人合法
    提起第二審上訴，依前揭法條規定意旨，其上訴之效力及於未聲明上訴之同造當
    事人丁○○○，爰併列為上訴人，合先說明。
二、被上訴人起訴主張：上訴人等公同共有門牌台北市○○區○○路四六三巷十一號
    房屋 (以下稱系爭房屋) ，其坐落之部分基地面積一四八平方公尺 (如原判決附
    圖所示乙之部分、以下稱系爭土地) ，為台北市○○區○○段一小段九三八地號
    土地，係被上訴人等所共有，詎上訴人等所公同共有之前揭房屋，無正當之權源
    ，占有、使用系爭土地，其等無正當之權源，占有、使用系爭土地，獲有相當於
    租金之不法利益；為此，爰依民法第七百六十七條、第一百七十九條之規定，求
    為命上訴人等應將系爭土地上之房屋，予以拆除，將系爭土地返還予被上訴人等
    、及返還自八十年七月一日起至八十三年六月三十日止，按年給付新台幣 ( 下
    同) 六萬一千五百七十八元、八十三年七月一日起至八十四年八月三十一日止，
    按年給付八萬三千三百三十九元、八十四年九月一日起至返還土地日止，按年給
    付十萬六千五百六十元不當利得之判決。 (被上訴人之其餘請求，業經原審駁回
    確定；另原審共同被告謝秀鳳、劉泳松就原審為其敗訴判決，未據聲明不服；又
    上訴人丑○○對於原審就其反訴部分，為其敗訴判決，亦未據聲明不服，均不予
    贅述。) ，對於上訴人等之上訴，聲明：駁回上訴、第二審及發回前第三審之訴
    訟費用由上訴人等負擔。
三、上訴人等則以：被上訴等所共有台北市○○區○○段一小段九三八地號土地，重
    測前為由台北縣南港鎮○○○○○段三七八地號分割為同段三七八、三七八之一
    地號中之三七八地號；民國三十八年間上訴人等之被繼承人高定 (已於四十三年
    十二月二十一日死亡) 與訴外人闕山豬、闕河添共同承租之土地除上開土地外，
    尚包括重測後同段九三七、九三六、九二二、六三四、六三三、六三五、九二一
    、六三六、六三七、九二○、九一九、六三八、九三九、及九四三地號共計十五
    筆，有不定期之租賃權，以給付稻穀方式繳納租金；六十九年十二月二十七日被
    上訴人等雖與訴外人闕山豬、闕河添、高詩慶及上訴人寅○○協議終止上揭十五
    筆土地之租賃契約，簽訂「終止承租土地契約書」，並依約給付權利金、房屋拆
    遷補償費；惟上訴人等均為租賃權人高定之合法繼承人，對於高定之租賃權為公
    同共有人，在未徵得上訴人卯○、午○○、己○○、巳○○、辰○○、丁○○○
    之被繼成人、即高定之繼承人高紅紺、及上訴人丑○○之同意，「終止承租土地
    契約書」對於全體公同共有人即上訴人等均不生效力；且其中重測後為同段九三
    六地號，被上訴人於原法院八十三年度訴字第八五三號塗銷地上權登記事件中起
    訴主張，係出租予上訴人等之被繼承人高定與訴外人闕山豬、闕河添建築房屋使
    用；而系爭房屋為上訴人等被繼承人高定興建時，逾越重測後之九三八地號土地
    ，而占有使用系爭土地，被上訴人等之被繼承人知悉未即提出異議，非得再為拆
    屋還地之請求；矧上訴人等公同共有系爭房屋，占有使用系爭土地係有不定期之
    租賃權，而非無權占有，被上訴人等之請求自屬無據等語，資為抗辯。上訴聲明
    ：(一)原判決除確定部分外廢棄。(二)被上訴在第一審之訴及假執行之聲請駁回
    。(三)第一、二審及發回前第三審訴訟費用由被上訴人負擔。
四、被上訴人等主張上訴人等公同共有系爭房屋之基地，坐落之部分基地面積一四八
    平方公尺，為台北市○○區○○段一小段九三八地號土地，係被上訴人等所共有
    ，且系爭房屋之基地尚坐落於同小段九三六地號、即重測前三六二地號土地上等
    事實，為上訴人等所不爭執，且經原審履勘現場、會同台北市松山地政事務所派
    員測量，製有勘驗筆錄及土地複丈成果圖在卷足憑；被上訴人等主張之上開事實
    ，應堪信為真實。
五、被上訴人主張上訴人丑○○為系爭房屋所有權人之事實，無非以上訴人丑○○係
    稅籍資料所載之納稅義務人與房屋稅實際繳納之人，提出台北市稅捐稽徵處南港
    分處八十六年三月八日北市稽南港乙字第二九三九號、八十六年六月七日北市稽
    南港乙字第六七四三號函各一份及房屋稅繳納通知書二件為其論據（原審卷第八
    六、一一三、一一四、一二三頁）；上訴人等對於被上訴人等所為上開主張之事
    實，予以否認；且以系爭房屋為上訴人等之被繼承人高定所興建，為上訴人等所
    公同共有為抗辯。經查：
(一)未為所有權第一次登記之建物所有權，係屬該建物原始建造人所有，而稅捐機關
    就未為建物所有權第一次登記之房屋，所為房屋稅納稅義務人之登載與房屋稅繳
    納通知書所列載之稅納稅義務人，僅係稅捐稽徵機關為便利徵稅、寄發稅單所作
    權宜性措施，不足以為房屋所有權人之認定依據；被上訴人又無法舉證證明系爭
    房屋為上訴人丑○○所建造，僅憑上開資料而主張上訴人丑○○為系爭房屋之所
    有權人，即無足採。
(二)上訴人等之被繼承人高定曾於三十九年間於坐落台北市○○○○○段三六二地號
    、即重測後之九三六地號土地上，興建門牌為台北縣南港鎮○○路一二五號之本
    國式土磚造平房乙棟，業據上訴人丑○○提出之建築改良物登記簿謄本可按（原
    審卷第五四、五五頁）；五十年十月一日整編為台北市○○區○○路二一巷六五
    號，五十七年十月一日再整編為同路同巷同號，七十六年七月十六日又整編為現
    有門牌重陽路四六三巷十一號等事實，亦有台北市南港區戶政事務所門牌證明書
    在卷足稽（原審卷第五三頁）；且被上訴人等於原審八十三年度訴字第八五三號
    塗銷地上權登記事件中，起訴時有主張上訴人等被繼承人高定於民國三十八年間
    承租前揭九三六地號土地建造系爭房屋之事實，有原審八十三年度訴字第八五三
    號民事判決在卷足憑；上訴人丑○○抗辯系爭房屋為其被繼承人高定所建造，非
    其所建之事實，非屬子虛，應堪採信。上訴人丑○○雖不否認於五十四年、五十
    六年間，曾先後修建系爭房屋，然既非重新建造，自不影響系爭房屋所有權之歸
    屬。上訴人丑○○不因其後之修建行為，而取得系爭房屋之所有權，系爭房屋仍
    屬其被繼承人高定所有。而高定已於四十三年十二月二十一日死亡，其繼承人為
    高紅紺、丑○○、寅○○、高詩慶四人，故系爭房屋應由其繼承人全體公同共有
    ；而高紅紺復於四十四年二月八日死亡，繼承人為卯○、午○○、己○○、巳○
    ○、辰○○、丁○○○等六人，高詩慶亦於七十八年一月二十二日死亡，繼承人
    為子○○○、辛○○、壬○○、庚○○、癸○○等五人，此有
    佐證（見原審卷第一四八至一五二頁、第一八三至一八九頁、本院重上字卷(二)第
    八九頁、卷(一)第二八四至二八六頁）。從而，上訴人等為系爭房屋公同共有人，
    至臻明確。
六、被上訴人等主張上訴人等公同共有之系爭房屋，占有使用系爭土地，為無正當之
    占有權源，係屬無權占有；上訴人等則以被上訴人等所共有之系爭土地，已於民
    國三十八年間與前揭九三六地號等十五筆土地，出租予上訴人等被繼承人高定建
    造房屋、耕作等為抗辯；經查：
(一)被上訴人等於六十九年十二月二十七日與闕山豬、闕河添、寅○○、高詩慶四人
    簽訂「終止承租土地契約書」，其所終止承租之土地即為前揭十五筆土地，其中
    立約人闕山豬、闕河添與上訴人等被繼承人高定，為前揭九三六地號土地之共同
    承租人，立約人寅○○、高詩慶又係高定之繼承人，除系爭土地為共有人 (應有
    部分各為六百分之三四)外，其餘十四筆土地並非共有人等事實，為被上訴人所
    不爭執，且有「終止承租土地契約書」影本、及前述之
    人寅○○、上訴人子○○○、辛○○、壬○○、庚○○、癸○○等被繼承人高詩
    慶，顯係基於高定之繼承人，對於前揭十五筆土地具有不定期限之租賃權，而簽
    訂「終止承租土地契約書」，極為明確。
(二)按「稱租賃者，謂當事人約定，一方以物租與他方使用、收益，他方支付租金之
    契約。前項租金，得以金錢或租賃物之孳息充之。」民法第四百二十一條定有明
    文。查證人闕勉即闕山豬之女於本院前審到場證稱：「．．．我父親三兄弟 (即
    指高定、闕山豬、闕河添) 所耕作之田地都是共有土地，收成後，未使用土地的
    共有人，他們會照他們的持分額（即應有部分）來領取收成的一部分，若無收成
    ，即無收取，但無訂立書面租約，用此方式耕種之土地約有三甲，但地號不清楚
    」（同上卷(二)第七十頁）、「．．．我家土地係共有，我們持分百分之三四，．
    ．．，但所有土地都由我們做，有收成時以稻穀給他（即其他共有人之意），無
    收成時就沒給．．但不清楚一年給稻穀之數量，是田地與房屋均包括在內，地號
    面積亦不清楚．．」等語在卷（同上卷(一)第一四九頁）；依首揭法條規定，尚難
    認上訴人等被繼承人高定等三兄弟，無承租包括系爭土地等十五筆土地之事實。
(三)上訴人等所公同共有系爭房屋為一獨棟、同時建造之平房，其基地同時坐落於前
    揭九三六地號、九三八地號兩筆土地上，而坐落於被上訴人不爭執有租賃權之九
    三六地號土地上面積為七六平方公尺，坐落於系爭土地之面積竟達一四八平方公
    尺，大於有租賃權之土地近二倍等事實，為被上訴人所不爭執，且有前揭複丈成
    果圖足憑；上訴人等之被繼承人高定，對於系爭土地顯有與前揭九三六地號土地
    ，同有租賃權存在，亦極明確。
(四)綜合上開事證，上訴人等之被繼承人高定，對於被上訴人等所共有系爭土地，有
    租賃權存在，其等公同共有系爭房屋占有使用被上訴人等所共有系爭土地，尚難
    謂無權占有，上訴人等之抗辯非無可採；被上訴人主張上訴人等無正當之占有權
    源，請求拆屋還地，即非可採。其進而依不當得利返還請求權之法律關係，請求
    返還相當於租金之不當利得，亦失所據。
七、綜上所述，被上訴人基於民法第七百六十七條、第一百七十九條之規定，訴請上
    訴人等拆除系爭房屋，返還將系爭土地、及不當利得，於法自非有據，不應准許
    ；原法院就此部分竟為其勝訴判決，並為假執行之宣告，容有未恰。上訴意旨指
    摘原法院此部分之判決不當，求予廢棄，非無理由，應由本院予以廢棄，更為判
    決如主文第二項所示。
八、本件事證已臻明確，兩造其他攻擊、防禦方法，及提出未援用之證據，經斟酌後
    ，認不影響判決基礎，無逐一論述必要，併此敘明。
據上論結，本件上訴為有理由，爰判決如主文。
中      華      民      國    九十二    年      三      月      十一    日
                              民事第十二庭
                                  審判長法  官  林  丁  寶
                                        法  官  高  鳳  仙
                                        法  官  陳  博  享
右正本係照原本作成。
如不服本判決，應於收受送達後二十日內向本院提出上訴書狀，其未表明上訴理由者
，應於提出上訴後二十日內向本院補提理由書狀（均須按他造當事人之人數附繕本）
上訴時應提出委任律師或具有律師資格之人之委任狀；委任有律師資格者，另應附具
律師資格證書及釋明委任人與受任人有民事訴訟法第四百六十六條之一第一項但書或
第二項（詳附註）所定關係之釋明文書影本。
中      華      民      國    九十二    年      三      月      十三    日
                                        書記官  鄭  靜  如
附註：
民事訴訟法第四百六十六條之一（第一項、第二項）：
對於第二審判決上訴，上訴人應委任律師為訴訟代理人。但上訴人或其他法定代理人
具有律師資格者，不在此限。
上訴人之配偶、三親等內之血親、二親等內之姻親，或上訴人為法人、中央或地方機
關時，其所屬專任人員具有律師資格並經法院認為適當者，亦得為第三審訴訟代理人
。


司法院資訊處製作；財團法人民間司法改革基金會備份。
